臺灣高等法院臺中分院民事判決
111年度上字第251號
上  訴  人  黃添進  
訴訟代理人  林元浩律師
被  上訴人  曾義豐（原名曾建福）


訴訟代理人  張慶宗律師
複  代理人  陳  逸律師
上列當事人間返還不當得利事件，上訴人對於民國111年3月23日
臺灣臺中地方法院110年度訴字第2046號第一審判決提起上訴，
本院於111年11月16日言詞辯論終結，判決如下：
    主  文
上訴駁回。
第二審訴訟費用由上訴人負擔。
    事實及理由
壹、按不變更訴訟標的，而補充法律上之陳述者，非為訴之追加
    ，此觀民事訴訟法第256條規定自明。本件上訴人請求被上
    訴人給付新臺幣（下同）12萬元部分，於原審依民法第179
    條、第197條第2項規定而為請求，嗣於本院補充併依同法第
    227條規定請求（本院卷348頁），核屬補充法律上之陳述，
    而非訴之追加，先予敘明。
貳、上訴人主張：
一、伊於民國101年1月30日與被上訴人簽訂不動產買賣契約書（
    下稱第一份契約），以新臺幣（下同）3億5337萬1780元向
    被上訴人購買其所有坐落臺中市○里區○○段000000○000000○0
    00000地號土地（下合稱系爭土地），依第一份契約第12條
    約定，被上訴人同意將同段274-15地號土地出租予伊作為接
    待中心及工務所使用，租金每月12萬元，租期約1年，並同
    意臨時水電申請。惟被上訴人於101年1月30日收受第一份契
    約之簽約款1100萬元及第一期租金12萬元後，拒絕提供印章
    供伊申請臨時水電，致伊無法於274-15地號土地施作接待中
    心，伊得行使同時履行抗辯，拒絕給付租金，並依民法第44
    1條規定反面解釋，主張免付租金，伊既無給付租金之義務
    ，則被上訴人收受上開12萬元租金，即無法律上之原因。且
    被上訴人有同意臨時水電申請之義務，卻拒絕履約，構成不
    完全給付，伊自得依民法第179條、第197條第2項、第227條
    規定，擇一請求被上訴人退還12萬元租金。
二、嗣伊與配偶陳金蘭及訴外人李○○（下合稱黃添進等3人）復
    於101年6月27日與被上訴人簽訂不動產買賣契約書（下稱第
    二份契約），約定以與第一份契約相同之價金，向被上訴人
    買受系爭土地。因被上訴人表示必須向社團法人臺中市仁化
    工業區廠商協進會（下稱仁化協進會）繳交開發管理基金，
    始得辦理過戶，伊因而簽發指定被上訴人為受款人、面額16
    5萬1270元之支票（如原證2所示，下稱系爭支票）交由被上
    訴人提示兌領，作為管理基金權利轉讓費用。然伊事後得知
    上開管理基金權利轉讓費用，乃被上訴人巧立名目施行詐術
    ，並非辦理系爭土地過戶所必須，且被上訴人已於101年9月
    10日以律師函通知解除第二份契約，兩造亦於101年9月11日
    簽訂解除買賣契約書，合意解除第二份契約，則被上訴人受
    領該165萬1270元，即無法律上之原因，為此依民法第179條
    、第197條第2項規定，請求被上訴人返還165萬1270元。
參、被上訴人則以：
一、伊於簽訂第一份契約後，已將274-15地號土地交予上訴人使
    用，上訴人在承租土地上放置圍籬、鷹架、鐵板等物，上訴
    人僅支付第一個月租金12萬元，事後即未繼續繳納租金，上
    訴人違約在先。又申請臨時水電僅需地主於申請表單上用印
    即可，伊並無交付印章予上訴人之必要。況兩造簽訂第二份
    契約時，已一併處理第一份契約之違約問題，而合意終止27
    4-15地號土地之租賃關係，上訴人訴請返還租金，顯無理由
    。
二、伊於97年8月11日繳交系爭土地之開發管理基金165萬1270元
    予仁化協進會，上訴人依第二份契約第15條第1款約定，本
    即有給付管理基金權利轉讓費用165萬1270元之義務。且上
    訴人給付該管理基金權利轉讓費用後，業經仁化協進會於10
    1年11月13日核發更名憑單予上訴人指定之振堡建設股份有
    限公司（下稱振堡公司），是伊收取管理基金權利轉讓費用
    ，並非無法律上原因，上訴人請求返還，並無理由等語，資
    為抗辯。
肆、原審為上訴人敗訴之判決，上訴人不服，提起上訴，並上訴
    聲明：㈠原判決廢棄。㈡被上訴人應給付上訴人165萬1270元
    ，及自101年10月19日起至清償日止按年息5％計算之利息。㈢
    被上訴人應給付上訴人12萬元，及自101年2月10日起至清償
    日止按年息5％計算之利息。被上訴人則答辯聲明：上訴駁回
    。
伍、兩造不爭執之事實（本院卷112、113頁）
一、被上訴人於97年7月3日買受系爭土地，因系爭土地位於臺中
    市仁化工業區內，依法應繳付工業區開發管理基金，被上訴
    人於97年8月11日繳納管理基金165萬1270元。
二、兩造簽訂第一份契約，由上訴人向被上訴人購買系爭土地，
    總價3億5337萬1780元，約定付款方式為：㈠第一期簽約款11
    00萬元，於101年1月30日付款。㈡第二期用印款3700萬元，
    於101年2月10日付款。㈢第三期款4200萬元，於101年3月10
    日付款。㈣第四期款2億6337萬1780元。㈤完稅款5000萬元，
    於稅單核發3日內以現金交付。兩造並於第一份契約第12條
    第4款約定，被上訴人同意將274-15地號土地出租予上訴人
    ，期間約1年左右，作為接待中心及工務所使用，租金每月1
    2萬元，並同意臨時水電申請，使用管理與維護由上訴人負
    責。
三、上訴人未依第一份契約繳納第二、三期款，被上訴人於101
    年3月16日寄發存證信函催告上訴人限期履行，並於101年4
    月6日委由律師發函催告上訴人5日內限期履行，逾期不履行
    即以該律師函為解除契約之意思表示，並依第一份契約第7
    條第1款規定將已收價款全數沒收充作違約金。
四、黃添進等3人於101年6月27日與被上訴人另行簽訂第二份契
    約，由黃添進等3人共同向被上訴人購買系爭土地，總價仍
    為3億5337萬1780元，約定付款方式：㈠第一期簽約款1668萬
    8713元，於簽約時給付。㈡第二期備證用印款2500萬元，最
    遲應於101年7月27日給付。㈢第三期完稅款3468萬3067元，
    於稅單核發後5日內給付。㈣第四期尾款2億7700萬元，於貸
    款核撥之當日將核貸之款項轉存匯入專戶。
五、第二份契約第15條第1款約定「雙方同意支付第三期款時應
    同時支付賣方管理基金權利轉讓費用165萬1270元」；第3款
    約定「買方現置放於274-15地號上圍籬應於7月7日前移至本
    賣賣標的物上」。
六、黃添進等3人未依第二份契約繳納第三、四期款，經被上訴
    人於101年9月10日委由律師發函，表示依第二份契約第5條
    第3款約定，不經催告逕行解除第二份契約，並沒收已繳納
    之價金。黃添進等3人收受前開律師函後，即找來訴外人巫
    國想，雙方於101年9月11日簽訂「合作開發契約書」，約定
    合作開發系爭土地，股份比例黃添進等3人50％，巫國想50％
    ，並記明系爭土地合計已支付買賣價金4868萬8713元。
七、黃添進等3人於101年9月11日與被上訴人簽訂「解除買賣契
    約書」，合意解除第二份契約，並約定黃添進等3人已繳入
    履約保證專戶之價金3200萬元，同意於扣除履保費用後，餘
    額全部由被上訴人領取，作為被上訴人與巫國想新訂買賣契
    約之第一期款，被上訴人同意解除本買賣契約後同時與巫國
    想就系爭土地訂立新買賣契約，黃添進等3人就第二份契約
    已支付款項1668萬8713元，亦作為被上訴人與巫國想所訂買
    賣契約之第一期款。
八、被上訴人於101年9月11日與巫國想簽訂土地買賣契約書（下
    稱第三份契約），由巫國想向被上訴人購買系爭土地，總價
    3億8639萬7180元，約定付款方式為：㈠第一期簽約款7727萬
    元，於被上訴人交付所有權狀同時一次付清。㈡第二期用印
    款2000萬元，於101年9月26日一次付清。㈢第三期完稅款521
    2萬7180元，於101年10月20日前一次付清。㈣第四期尾款2億
    3700萬元，點交同時以現金給付。被上訴人並以買賣為原因
    關係，於101年10月15日將274-12、274-18地號土地移轉登
    記予陳金蘭、將274-13地號土地移轉登記予李○○。
九、第三份契約第12條第4款約定：「買方應於交付完稅款時，
    支付管理基金權利轉讓費用新臺幣165萬1270元整予賣方」
    ，下方並加註「於101年10月19日支付完成，如附件」，附
    件即為上訴人簽發之系爭支票。 被上訴人收受上開管理基
    金權利轉讓費用後，於101年11月13日向仁化協進會申請將
    系爭土地繳納管理基金廠商名稱改為振堡公司。
十、黃添進等3人於101年10月19日與巫國想簽訂協議書，合意解
    除前開「合作開發契約書」，約定黃添進等3人同意返還巫
    國想已支付之價金2873萬1287元，並給付巫國想800萬元淨
    拿，作為巫國想協助購買系爭土地之酬勞。
陸、得心證之理由　　
一、上訴人依民法第179條、第197條第2項、第227條規定，請求
    被上訴人退還租金12萬元，為無理由：
 1、按損害賠償之義務人，因侵權行為受利益，致被害人受損害
    者，於民法第197條第1項規定之時效完成後，仍應依關於不
    當得利之規定，返還其所受之利益於被害人，民法第197條
    第2項定有明文。該項規定旨在表示賠償義務人因侵權行為
    受有利益時，得發生損害賠償請求權與不當得利返還請求權
    之競合。故上開規定所謂「依關於不當得利之規定」，請求
    加害人返還其所受之利益，仍須具備不當得利請求權之構成
    要件。所謂不當得利，係以當事人無法律上原因而受利益，
    致他方受損害者，為其成立要件。倘當事人之受利益，有其
    法律上之原因，即不生不當得利問題。次按就因自己行為而
    為給付後，再主張不當得利返還請求權存在之當事人，對於
    該請求權成立要件之他方係無法律上之原因而受利益之事實
    ，應負舉證責任。又主張權利之原告若先不能舉證，以證明
    自己主張之事實為真，縱被告就其抗辯事實不能舉證，或其
    所舉證據尚有疵累，亦應駁回原告之請求。
 2、查兩造於101年1月30日簽訂第一份契約，由上訴人以3億533
    7萬1780元向被上訴人買受系爭土地，第一份契約第12條第4
    款並約定被上訴人同意將274-15地號土地出租予上訴人，期
    間約1年，作為接待中心及工務所使用，租金每月12萬元，
    並同意臨時水電申請，使用管理與維護由上訴人負責，租期
    自101年2月10日起，上訴人僅支付第一期租金12萬元，之後
    即未繼續給付租金等情，為兩造所不爭執（本院卷181、182
    、322頁），並有第一份契約、上訴人於101年2月10日簽發
    指定被上訴人為受款人、面額12萬元之支票影本、被上訴人
    出具之收據可稽（原審卷45、69-79頁），足見第一份契約
    乃買賣與租賃之混合契約，此亦為上訴人所不爭執（本院卷
    359頁）。上訴人既係基於兩造間第一份契約第12條第4款就
    274-15地號土地成立租賃關係之約定，而給付第一期租金12
    萬元，則被上訴人收受該12萬元自非無法律上原因而受利益
    。
 3、上訴人雖主張其先後於101年4月6日、4月13日，分別以存證
    信函、律師函通知被上訴人提供印章申請臨時水電，然被上
    訴人均置之不理，其得行使同時履行抗辯，拒絕給付租金，
    其既無給付租金之義務，則被上訴人受領12萬元，即屬無法
    律上之原因云云。惟所謂同時履行之抗辯，乃係基於雙務契
    約而發生，如一方之給付，與他方之給付，並非立於互為對
    待給付之關係者，即不能發生同時履行之抗辯。承前所述，
    上訴人就274-15地號土地與被上訴人成立租賃契約，租期自
    101年2月10日起，每月租金12萬元，觀諸第一份契約所載「
    賣方同意……274-15地號……出租予買方，期間約1年左右作為
    接待中心及工務所使用，月租費每月12萬元，並同意臨時水
    電申請，使用管理與維護由買方負責」，足見上訴人支付租
    金，與被上訴人交付247-15地號土地予上訴人使用，互為對
    待給付。至於接待中心、工務所之設置管理維護及臨時水電
    之申請，應由上訴人自行負責，被上訴人僅負有於上訴人申
    請臨時水電時，應予「同意」之義務。而上訴人於兩造簽立
    第一份契約後，即實際占有使用274-15地號土地，此為上訴
    人所自承（本院卷182頁），併參以第二份契約第15條第3款
    記載「買方現置放於274-15地號土地上圍籬，應於7月7日前
    移至本賣賣標的物」等語，可見上訴人確實占有使用承租土
    地（原審卷31頁）。被上訴人既已依第一份契約之租賃約定
    ，將274-15地號土地交予上訴人使用，即已履行其出租人交
    付租賃物之義務，上訴人所為同時履行抗辯，難謂有據。況
    上訴人所支付之12萬元，乃101年2月10日至同年3月10日之
    租金，上訴人支付該12萬元租金後，相隔一個多月，始於同
    年4月6日、4月13日以存證信函、律師函要求被上訴人提供
    印章以申請臨時水電，有存證信函、律師函可憑（原審卷25
    5、213頁）。上訴人支付12萬元租金時，既尚未請求被上訴
    人履行「同意」申請臨時水電，被上訴人自不負有同意之義
    務，該12萬元租金與被上訴人同意申請臨時水電，顯非立於
    互為對待給付之關係，上訴人就該12萬元租金行使同時履行
    抗辯，洵屬無據。
 4、上訴人雖又主張被上訴人未履行同意申請臨時水電之義務，
    有不完全給付之情事，致其受有12萬元損害，被上訴人應負
    損害賠償責任云云。然兩造簽訂第一份契約後，因上訴人有
    未依約給付買賣價金之情形，經被上訴人寄發存證信函催告
    履行，雙方協議於101年6月27日重新簽訂第二份契約，由黃
    添進等3人以相同價金向被上訴人買受系爭土地，第二份契
    約已刪除原第一份契約就274-15地號土地成立租賃關係之約
    定，並特別於第15條第3款手寫註明「買方現置放於274-15
    地號土地上圍籬，應於7月7日前移至本賣賣標的物」，有存
    證信函、律師函、第二份契約可參（原審卷81-89、101-115
    頁），足見兩造訂立第二份契約時，除合意解除就系爭土地
    依第一份契約成立之買賣關係外，並合意終止就274-15地號
    土地所成立之租賃關係，上訴人亦同意移除置放於該土地上
    之物品。且由上訴人僅曾支付第一期租金12萬元，即未繼續
    支付後續租金，被上訴人亦未請求上訴人給付租金，益徵兩
    造事後確實以第二份契約合意終止274-15地號土地之租賃關
    係。上訴人雖曾於101年4月間發函請求被上訴人提供印章，
    作為申請臨時水電之用，惟兩造既已於同年6月間合意終止
    該土地之租賃關係，上訴人未繼續租用274-15地號土地，已
    無申請該土地臨時水電之必要，被上訴人因此未提供印章給
    上訴人，即無不完全給付情事，上訴人執此主張被上訴人應
    負不完全給付之損害賠償責任云云，亦非有據。
二、上訴人依民法第179條、第197條第2項規定，請求被上訴人
    返還管理基金權利轉讓費用165萬1270元，亦無理由：
 1、查被上訴人前於97年7月3日買受系爭土地時，因系爭土地位
    於臺中市仁化工業區內，被上訴人因而依（99年5月12日廢
    止前）促進產業升級條例第55條第1項規定，繳付開發管理
    基金165萬1270元予仁化協進會，有管理基金收款憑單、繳
    款明細、仁化協進會存摺內頁可考（原審卷133-139頁）。
    嗣被上訴人將系爭土地出售黃添進等3人時，第二份契約第1
    5條第1款約定支付第三期款時應同時支付賣方管理基金權利
    轉讓費用165萬1270元。黃添進等3人復於101年9月11日與被
    上訴人簽訂「解除買賣契約書」（原審卷129-131頁），合
    意解除第二份契約，改推由巫國想與被上訴人就系爭土地簽
    訂買賣契約（即第三份契約），並約定黃添進等3人已繳入
    履約保證專戶內之價金3200萬元，扣除履保費用後餘額全部
    由被上訴人領取，作為被上訴人與巫國想第三份契約之第一
    期款，已支付之第一期款1668萬8713元，亦作為被上訴人與
    巫國想第三份契約之第一期款。衡諸黃添進等3人雖與被上
    訴人合意解除約第二份契約，但於「解除買賣契約書」明確
    約定第二份契約已支付價金（含匯入履保帳戶之款項）全部
    移為第三份契約之用，且第三份契約第12條第4款約定「買
    方應於交付完稅款時，交付管理基金權利轉讓費用165萬127
    0元予賣方」，下方註記「於101年10月19日支付完成，如附
    件」，附件即為黃添進所簽發之系爭支票，僅將發票日期從
    101年9月7日改為同年10月26日，被上訴人並於同日簽收黃
    添進等3人支付之完稅款3000萬元（原審卷147-159頁），進
    而於101年11月13日向仁化協進會申請將系爭土地繳納管理
    基金廠商名稱改為振堡公司（原審卷141-145頁），黃添進
    並於本院自承：系爭支票是在簽第二份契約時，就交給被上
    訴人，後來因為第二份契約解除，系爭支票還給我，因為簽
    了第三份契約，我才更改發票日期，透過陳金蘭把系爭支票
    交給被上訴人等語（本院卷178、179頁），足見黃添進等3
    人雖與被上訴人合意解除第二份契約，名義上改由巫國想與
    被上訴人訂立第三份契約，惟實質上黃添進等3人仍為系爭
    土地買受人，故同意將第二份契約已付價金全數充作第三份
    契約價金之一部，並以系爭支票支付原第二份契約已有約定
    ，事後改以第三份契約約定之管理基金權利轉讓費用，此觀
    黃添進等3人與巫國想於101年9月11日訂立之合作開發契約
    書約定：雙方合作開發系爭土地，系爭土地由黃添進等3人
    以3億5337萬1780元向地主承購，274-13地號土地指定登記
    於李○○名下，274-12、274-18地號土地指定登記於陳金蘭名
    下，由振堡公司在系爭土地上興建建物，依股份比例分配盈
    餘（原審卷309-312頁），且被上訴人事後亦係將系爭土地
    移轉登記予李○○、陳金蘭亦明。上訴人既係因買受系爭土地
    ，而同意以其所簽發之系爭支票給付被上訴人管理基金權利
    轉讓費用165萬1270元，則被上訴人受領該款項，即非無法
    律上原因而受利益。
 2、上訴人雖又主張其受被上訴人詐欺，始同意支付管理基金權
    利轉讓費用云云。然此為被上訴人所否認，上訴人並未舉證
    以實其說，其主張已非可採。且上訴人係於101年10月19日
    將系爭支票交予被上訴人，作為第三份契約所約定管理基金
    權利轉讓費用之支付，復於105、106年間以受被上訴人詐欺
    為由，向臺灣臺中地方檢察署（下稱臺中地檢署）提出刑事
    詐欺告訴，經臺中地檢署檢察官偵查結果，分別以105年度
    偵字第19338號、106年度偵字第28960號為不起訴處分，有
    上開不起訴處分書可稽（原審卷165-189頁），並經本院調
    取前揭偵查卷宗查閱無誤。上訴人遲至110年7月30日始提起
    本件訴訟主張撤銷（參原審卷11頁收件戳章），顯已逾民法
    第93條所定之1年除斥期間。況上訴人前曾以受被上訴人詐
    欺簽訂「解除買賣契約書」，合意解除第二份契約為由，主
    張撤銷受詐欺所為之意思表示，訴請被上訴人應將依第二份
    契約所受領之買賣價金4853萬8713元，扣除合理違約金300
    萬元，剩餘4553萬8713元予以返還，經原法院111年度重訴
    字第400號判決駁回上訴人請求，上訴人不服，提起上訴，
    亦經本院111年度重上字第60號判決、最高法院111年度台上
    字第2642號裁定駁回上訴確定，有前揭民事判決、裁定可佐
    （原審卷291-299頁、本院卷167-174、341、343頁，下稱前
    案）。前案與本件當事人相同，而上訴人得否主張撤銷受詐
    欺所為之意思表示、第二份契約是否經兩造合意解除，乃前
    案之重要爭點，本院於前案確定判決就該等重要爭點，本於
    當事人辯論之結果，所為「上訴人……遲至110年7月28日本件
    起訴後始以思及往事為由，為被詐欺之意思表示撤銷主張，
    顯逾1年之除斥期間，已不得以解除買賣契約書之意思表示
    係受詐欺為撤銷，而主張第二份契約尚有效存在」、「上訴
    人和陳金蘭、李○○等三人係因覓得巫國想合作開發系爭土地
    ，考量得以解決彼等資金不足，乃改由巫國想與被上訴人簽
    立新買賣契約即第三份契約」、「依解除買賣契約書第1條
    約定……可知第二份契約中由上訴人所繳入履約保證專戶內之
    3200萬元款項，於扣除履保費用15萬元，連同前已支付之第
    一期款1668萬8713元，合計4853萬8713元，全部作為第三份
    契約之第一期款買賣價金，此與第三份契約第三條中明載簽
    約款7727萬元當中之4853萬8713元係由被上訴人與上訴人、
    陳金蘭及李○○原訂買賣價金撥入等語吻合，可見第二份契約
    之解約，係再將已付價金移為第三份契約之用」之判斷（本
    院卷169-171頁），並無顯然違背法令之處，當事人於本件
    訴訟亦無提出新訴訟資料足以推翻原判斷，應有爭點效之適
    用，當事人於本件即不得再為相反之主張，本院亦不得作相
    反判斷，是上訴人此部分撤銷受詐欺所為意思表示之主張，
    亦無可採。
柒、綜上所述，上訴人依民法第179條、第197條第2項、第227條
    規定，請求被上訴人給付12萬元本息，及依同法第179條、
    第197條第2項規定，請求被上訴人給付165萬1270元本息，
    均非有據，不應准許。原審為上訴人敗訴之判決，並無不合
    。上訴論旨指摘原判決不當，求予廢棄改判，為無理由，應
    駁回其上訴。
捌、本件事證已臻明確，兩造其餘攻擊防禦方法及所用之證據，
    經本院斟酌後，認為均不足以影響判決之結果，爰不逐一論
    列，附此敘明。
玖、據上論結，本件上訴為無理由，爰判決如主文。　　　　
中　　華　　民　　國　　111 　年　　12　　月　　14　　日
                民事第八庭  審判長法　官  杭起鶴 
　　　　　　　　　　　        　　法　官  蔡建興
　　　　　　　　　　　      　　　法　官  羅智文
正本係照原本作成。
如不服本判決，應於收受送達後二十日內向本院提出上訴書狀，
其未表明上訴理由者，應於提出上訴後二十日內向本院補提理由
書狀（均須按他造當事人之人數附繕本）。因疫情而遲誤不變期
間，得向法院聲請回復原狀。
上訴時應提出委任律師或具有律師資格之人之委任狀。委任有律
師資格者，另應附具律師資格證書及釋明委任人與受任人有民事
訴訟法第四百六十六條之一第一項但書或第二項所定關係之釋明
文書影本。如委任律師提起上訴者，應一併繳納上訴裁判費。

                                  書記官  林賢慧
　　　　　　　　　　　　　　　　　
中　　華　　民　　國　　111 　年　　12　　月　　14　　日